【裁判字號】    99,訴,339
【裁判日期】    990331
【裁判案由】    給付委任報酬等
【裁判全文】
臺灣臺北地方法院民事判決               99年度訴字第339號
原      告  泰和不動產仲介經紀有限公司
法定代理人  甲○○
訴訟代理人  廖芳萱律師
            陳鴻琪律師
被      告  乙○○
訴訟代理人  劉陽明律師
            張倪羚律師
上列當事人間請求給付委任報酬等事件，本院於民國99年3 月16
日言詞辯論終結，判決如下：
    主  文
被告應給付原告新臺幣肆拾伍萬元，及自民國九十八年十一月六
日起至清償日止，按年息百分之五計算之利息。
原告其餘之訴駁回。
訴訟費用由被告負擔十分之一，餘由原告負擔。
本判決第一項得假執行。但被告如以新臺幣肆拾伍萬元為原告預
供擔保得免為假執行。
原告其餘假執行之聲請駁回。
    事  實  及  理  由
一、原告主張：兩造於民國98年5 月15日，簽訂專任委託銷售契
    約書（下稱系爭契約），約定被告委託原告以總價新臺幣（
    下同）82,000,000元代為銷售其所有坐落臺北市○○區○○
    段2 小段325 地號土地及坐落其上478 建號即門牌號碼臺北
    市○○區○○路49巷13號房屋（下稱系爭房地），委託銷售
    期間自98年5 月15日起至98年6 月30日止。詎被告於98年6
    月18日，竟自行將系爭房地出售訴外人葉朴仁，並於同年7
    月22日辦妥所有權移轉登記。按系爭契約第貳部分甲乙雙方
    之權利義務第5 條第2 項第4 款約定（下稱系爭條款），被
    告於委託期間內，有自行銷售、出租或經由第三人介紹或其
    他類似之銷售行為者，應支付原告委託銷售總價百分之6 （
    其中百分之4 為報酬，百分之2 為違約金）即4,920,000 元
    。爰基於系爭條款法律關係。聲明：（一）被告應給付原告
    4,920,000 元，及自起訴狀繕本送達被告翌日即98年11月6
    日起至清償日止，按年息百分之5 計算之利息。（二）願供
    擔保請准宣告假執行。
二、被告則以：兩造簽訂系爭契約後，曾於同年月30日再簽訂委
    託銷售 /出租契約內容變更同意書（下稱系爭變更同意書）
    ，約定委託價格銷售價格調整為75,000,000元，若以上開價
    格成交者，仲介服務費為1,000,000 元，若成交價格超過75
    ,000,000元者，每增加1,000,000 元增加仲介服務費300,00
    0 元；兩造簽訂系爭契約後，原告並未依約製作不動產說明
    書，亦未引介任何買主或有買主出價之情，而被告經濟上發
    生困難，始於98年6 月18日出售系爭房地予葉朴仁；系爭契
    約為定型化契約，系爭條款對被告有重大不利益，按其情形
    顯失公平，依民法第247 條之1 規定，系爭條款應屬無效；
    縱認系爭條款有效，原告請求之服務報酬、違約金亦屬過高
    ，應予酌減等語，資為抗辯。聲明：（一）原告之訴駁回。
    （二）如受不利判決，願供擔保請准宣告免為假執行。
三、兩造不爭執事項：
（一）兩造於98年5 月15日簽訂系爭契約，約定被告委託原告以
      總價82,000,000元代為銷售其所有系爭房地，委託銷售期
      間自98年5 月15日起至98年6 月30日止。
（二）兩造簽訂系爭契約後，曾於同年月30日再簽訂系爭變更同
      意書，約定委託價格銷售價格調整為75,000,000元，若以
      上開價格成交者，仲介服務費為1,000,000 元，若成交價
      格超過75,000,000元者，每增加1,000,000 元增加仲介服
      務費300,000 元。
（三）被告未經原告同意，於98年6 月18日出售系爭房地予葉朴
      仁，並於同年7 月22日辦妥所有權移轉登記。
（四）系爭條款為定型化契約條款。
四、兩造爭執事項：（一）系爭條款是否無效？有無民法第247
    條之1 第4 款規定「於他方當事人有重大不利益，按其情形
    顯失公平」之情形？（二）若系爭條款有效，原告訴請被告
    給付4,920,000 元（按系爭契約委託銷售總價82,000,000元
    百分之6 （其中百分之4 為報酬、百分之2 為違約金），有
    無理由？
（一）系爭條款是否無效？有無民法第247 條之1 第4 款規定「
      於他方當事人有重大不利益，按其情形顯失公平」之情形
      ？
    1.按民法第247 條之1 第4 款所謂「按其情形顯失公平者」
      ，係指依契約本質所生之主要權利義務，或按法律規定加
      以綜合判斷有顯失公平之情形而言。
    2.經查，兩造於98年5 月15日簽訂系爭契約，約定被告委託
      原告代為銷售其所有系爭房地，委託銷售期間自98年5 月
      15日起至98年6 月30日止乙節，業如前述。可徵兩造係約
      定於上開銷售期間內，專由原告為被告銷售系爭房地（系
      爭契約係屬專任委託銷售契約）。復參酌系爭條款記載：
      「委託期間內，甲方自行銷售、出租或經由第三人介紹或
      其他類似之銷售行為者，甲方應支付乙方委託銷售總價的
      百分之6 （其中百分之4 為服務報酬、百分之2 為違約金
      ）」等語相互以觀。堪徵系爭條款無非係兩造約定被告違
      反由原告專為被告銷售系爭房地之法律效果。尚難遽指系
      爭條款對被告有重大不利益或顯失公平之事，而應屬無效
      。否則上開由原告專為被告銷售系爭房地之約定，豈不徒
      流形式。次查，系爭契約第貳部分甲乙雙方之權利義務第
      3 條第3 項約定：「乙方在委託期間內執行本契約委託事
      務所支出之費用（如市場調查、廣告企劃、買賣交涉、諮
      商服務、差旅出勤等活動支出），除甲、乙雙方同意終止
      及甲方終止契約外，乙方不得以任何理由向甲方請求補貼
      」等語。亦徵原告為銷售系爭房地所支出之費用，概由原
      告負擔。與系爭條款兩相權衡，堪認兩造約定由原告專為
      被告銷售系爭房地，既由原告負擔為銷售所支出之費用，
      而被告若違反專任原告銷售之約定，應負擔系爭條款約定
      之法律效果，尚稱合理，並無對被告有重大不利益或顯失
      公平之事。從而，被告援用上開條文，主張系爭條款應屬
      無效云云，即屬無據，不可採取。
（二）若系爭條款有效，原告訴請被告給付4,920,000 元（按系
      爭契約委託銷售總價82,000,000元百分之6 （其中百分之
      4 為報酬，百分之2 為違約金），有無理由？
    1.按約定之違約金過高者，法院得減至相當之數額，民法第
      252 條定有明文。至於是否相當，即須依一般客觀事實，
      社會經濟狀況及當事人所受損害情形，以為斟酌之標準。
      且約定之違約金過高者，除出於債務人之自由意思，已任
      意給付，可認為債務人自願依約履行，不容其請求返還外
      ，法院仍得依前開規定，核減至相當之數額。最高法院著
      有79年台上字第1915號判例要旨可供參照。
    2.又查，兩造簽訂系爭契約後，曾於98年5 月30日再簽訂系
      爭變更同意書，約定委託價格銷售價格調整為75,000,000
      元乙情，復已述之如前。足徵兩造既已針對系爭房地銷售
      價格重為約定，自應以此約定價格（75,000,000元）為據
      ，先與說明。再查，系爭條款約定：「委託期間內，甲方
      自行銷售、出租或經由第三人介紹或其他類似之銷售行為
      者，甲方應支付乙方委託銷售總價的百分之6 （其中百分
      之4 為服務報酬，百分之2 為違約金）」等語，雖指被告
      違約時，不論原告是否完成居間仲介，被告均應支付委託
      總價額之百分之6 ，惟其中百分之4 雖名為服務報酬，然
      其實際並非報酬之給付，亦屬債務不履行之違約金。是前
      開支付委託總價額百分之6 之約定均係違約金，應堪認定
      。本院參酌系爭房地坐落位置、條件甚佳，原告受被告委
      託專任銷售已逾1 個月，卻仍未仲介任何買主或有買主出
      價之情，足認原告並未付出太多心力銷售系爭房地，及原
      告於此1 個月期間，衡情尚不致為銷售系爭房地支出太多
      費用，暨原告未另提出其他實際遭受更大損害之證據資料
      等情（另被告表示願與原告和解，惟原告仍堅持相當金額
      ，附此敘明），認上開違約金之約定尚屬過高，爰予以核
      減為450,000 元為適當。
五、綜上，原告基於系爭條款法律關係，訴請被告給付450,000
    元，及自起訴狀繕本送達翌日即98年11月6 日起至清償日止
    ，按年息百分之5 計算之利息，為有理由，應予准許。逾此
    部分之請求，為無理由，應予駁回。
六、本件判決所命給付之金額，未逾500,000 元，爰依民事訴訟
    法第389 條第1 項第5 款規定，為職權宣告假執行。至原告
    雖聲請就勝訴部分為假執行之宣告等語，惟按原告得請求之
    金額既未逾500,000 元，則有關其勝訴部分，所為願供擔保
    ，請准宣告假執行之聲明，即無庸參酌，併予敘明。又被告
    就原告勝訴部分，陳明願供擔保，請准宣告免為假執行，核
    無不合，爰酌定如主文所示金額，併准許之。再原告敗訴部
    分，其假執行之聲請，既失依附，應予駁回。
七、本件事證已臻明確，兩造其餘攻防方法及舉證，經核於判決
    結果均不生影響，爰不再一一贅述，附此敘明。
八、據上論結，原告之訴為一部有理由、一部無理由，應依民事
    訴訟法第79條、第389 條第1 項第5 款、第392 條第2 項，
    判決如主文。
中    華    民    國    99    年     3    月    31    日
                  民事第二庭    法  官  黃呈熹
以上正本係照原本作成。
如對本判決上訴，須於判決送達後20日內向本院提出上訴狀。
中    華    民    國    99    年     3    月    31    日
                                書記官  傅美蓮

司法院資訊處製作；財團法人民間司法改革基金會備份。
